臺灣高雄地方法院刑事判決　　　　　　　 94年度訴字第517號
公　訴　人　臺灣高雄地方法院檢察署檢察官
被　　　告　甲○○
指定辯護人　公設辯護人黃之中
　　　　　　公設辯護人丙○○
上列被告因強盜案件，經檢察官提起公訴（93年度偵字第18980號），本
院判決如下：
    主  文
甲○○意圖為自己不法之所有，攜帶兇器，以脅迫至使不能抗拒
，而使他人交付其物，累犯，處有期徒刑柒年陸月。
    事  實
一、甲○○前於民國 (下同)85 年間因重傷害案件，經本院於86
    年3 月31日以85年度訴字第3465號判決判處有期徒刑3 年3
    月確定，復於88年間因強盜案件，經臺灣高雄少年法院89年
    7 月26日以89年度少訴字第5 號判決判處有期徒刑2 年6 月
    確定，上開二罪經臺灣高雄少年法院於89年12月15日定應執
    行刑有期徒刑5 年6 月，甫於90年9 月4 日縮短刑期假釋出
    監，於91年9 月29日假釋期滿未經撤銷，視為執行完畢。詎
    其仍不知悔改，復基於意圖為自己不法所有之犯意，於93年
    06月28日13時許，騎乘所有之ZFU-325 號機車，前往高雄市
    小港區○○街7 號「新人信雜貨店」後，即持其所有且客觀
    上足以傷害人生命、身體健康之兇器小型武士刀 (未扣案，
    不能證明係槍砲彈藥刀械管制條例之刀械)1 把 ，進入上開
    「新人信雜貨店」內，將該武士刀指向該商號負責人丁○○○，並向丁○○○稱「我要搶劫」，致丁○○○不能抗拒，
    而交出收銀機內之現金新台幣 (下同)250 元 ，甲○○得逞
    後隨即逃逸，並將其所有供本件犯罪使用之小型武士刀1 把
    ，丟棄在某不詳路旁之垃圾桶內，強盜所得之贓款則花用殆
    盡。嗣甲○○於93年07月28日13時45分許，於有偵查犯罪權
    限之機關尚未發覺上開犯罪之前，主動前往高雄市政府警察
    局小港分局小港派出所向值班員警自首，並表明願接受裁判
    ，始查悉上情。
二、案經高雄市政府警察局小港分局移送臺灣高雄地方法院檢察
    署檢察官偵查起訴。
    理  由
一、訊據被告甲○○於警詢、偵訊及本院審理中均坦承於上揭時
    、地持小型武士刀，向丁○○○稱「我要搶劫」，致丁○○○交出收銀機內之現金250 元，其得逞後隨即逃逸，並將其
    所有供本件犯罪使用之小型武士刀1 把丟棄之事實，惟辯稱
    因為有1 個政府機構之特殊儀器一直發出聲音干擾他，才會
    犯下本案等語；另本院指定之公設辯護人丙○○辯護意旨略
    以：被告犯案時，刀子並未拔出木製之刀殼，亦未近距離持
    刀架在被害人身上，依當時情況，被害人尚未達不能抗拒之
    程度，被告所犯僅為恐嚇取財罪等語。
二、按刑法強盜罪所稱之「強暴」，指對人之身體，且足以抑制
    他人抵抗程度之有形力之行使；亦即直接或間接對於人之身
    體施以暴力，壓制被害人之抗拒。所稱之「脅迫」指對人，
    且足以抑制其抵抗程度之惡害通知行為；亦即以威嚇加之於
    被害人，使其精神上產生恐怖之心裡。次按強盜罪之強暴、
    脅迫，祇須抑壓被害人之抗拒或使被害人身體上、精神上，
    處於不能抗拒之狀態為已足，其暴力縱未與被害人身體接觸
    ，仍不能不謂有強暴、脅迫行為；縱令被害人實際無抗拒行
    為，仍於強盜罪之成立，不生影響（最高法院22年度上字第
    317 號、30年度上字第3023號判例要旨參照）。另按是否「
    不能抗拒」，除應考量行為人所實施之不法手段是否足以抑
    制通常人之抗拒，使之喪失自由意思外，並應就被害人之年
    齡、性別、性格、體能及當時所處環境等因素，加以客觀之
    考察，以為判別標準（最高法院88年度臺上字第2132號判決
    要旨參照）。苟行為人所為之強暴、脅迫等不法行為，就當
    時之具體事實，予以客觀之判斷，足使被害人身體上或精神
    上達於不能或顯難抗拒之程度，即已達「不能抗拒」之程度
     (最高法院91年度臺上字第290 號判決要旨參照)。 按，刑
    法上所稱之「兇器」，係指具有危險性，可資行兇，使人之
    身體安全發生危險之器具而言。
三、經查，被告於本院94年5 月25日準備程序時坦承其犯案當時
    意識是清楚的 (見本院94年5 月25日筆錄)， 於本院94年6
    月16日審理時亦坦承其知道自己的行為是去搶奪超商 (見本
    院94年6 月16日筆錄)。 本院為求慎重，依職權函請財團法
    人私立高雄醫學大學附設中和紀念醫院鑑定被告行為當時之
    精神狀態，經該院於94年9 月14日以高醫附秘字第09400027
    00函文回覆，並附鑑定報告書1 份，依該鑑定報告書第陸項
    一般疾病及精神疾病史之記載：被告自述從求學及當兵階段
    即開始感覺有「外來物」影響，但無法對此「外來物」的本
    質作解釋，一直至因重傷害罪入獄後第二個月，李員開始持
    續有聲音干擾，並" 頓悟" 其來源為國家級的" 特殊儀器操
    作員" 透過特殊儀器來操控、影響、干擾他，家中發生的諸
    多不幸事件 (父因奇特疾病病逝，弟因車禍死亡)均 與此有
    關。假釋後，因一直持續為此聲音干擾所苦，李員開始頻繁
    寫信向最高法院、總統府陳情控訴，此外，自己並專研憲法
    叢書，嘗試要以政府機構的力量停止" 特殊儀器" 的干擾。
    他懷疑政府有諸多機構存有不良的動機嘗試要隱瞞此" 特殊
    秘密" 儀器的存在。李員自述他曾至高雄地方法院，破壞敲
    打法院大門，最主要就是想把事情鬧大，讓法官和新聞媒體
    來公審" 特殊儀器" 控制迫害他的事實。可惜當時法警只是
    訓誡他一頓，未即時轉介就醫，亦未作其他處理。此次之搶
    劫事件，據李員自述，係因無法忍受" 特殊儀器" 持續干擾
    指揮，他想藉由強劫事件，讓政府正視及讓警察、法院來審
    判" 政府級的特殊儀器操作員" 的惡行。遭搶劫的受害人未
    報警，他改為自首要求警方偵辦，亦是基於上述的邏輯。李
    員的日常生活受此聲音干擾極大，目前無法靜心思考，無法
    安穩入睡，亦無穩定工作，一年多前曾主訴失眠至市立凱旋
    醫院就醫，所得之診斷不詳，但僅斷續服藥，近三個月來因
    健保新制，李員無錢繳健保，完全無法以健保就醫，失眠及
    干擾聲音益形嚴重，近幾個月來已開始出現受聲音指揮而怒
    踹陌生人車輛的多次行為，依上述病史顯現，李員應屬妄想
    型精神分裂的患者，但從未接受過正式治療。同報告書第捌
    項心理衡鑑 (五)摘 要之記載：1.智力：邊緣之智能水準。
    2.器質性特徵：本測驗中未顯著發現。3.精神疾病徵候：因
    應環境能力失調，現實感失真，對外界有疑心與不安全感之
    異常心理呈現。4.認知能力：認知模式單調、固著，易忽略
    有效訊息之選擇。5.性格特質：衝動，缺乏計畫，容易以具
    體行動表達內在的心理困難，情緒調節能力弱，難以自省，
    易因情緒飽和，而呈現較危險性行為。及報告書第拾項綜合
    分析及結論之記載：李員因受精神疾病病症 (幻聽、被控妄
    想)干 擾，而犯下搶劫行為。但李員清楚搶劫犯法，也明瞭
    強劫將會面臨的法律制裁，其行事之動機就是希望得到司法
    上的" 處理" ，故李員在犯案事發時之精神狀態並未喪失等
    語。此有高雄醫學大學附設中和紀念醫院精神鑑定報告書1
    份在卷可，足見被告行為當時之精神狀態並未達於精神喪失
    或精神耗弱之程度。復查，證人即被害人丁○○○於本院94
    年7 月5 日審理中證稱：「 (問：案發當天被告進來時，他
    如何對你說？)( 答 ：他說要搶劫)」 、「 (問：當時被告
    距離你多遠？)( 答 ：大概就是面對面的距離)」 、「 (問
    ：被告有沒有持什麼工具？)( 答 ：他拿壹支刀子)」 、「
     (問：當時你是否覺得害怕？)( 答 ：他一進來就說要搶劫
    ，我覺得緊張會害怕，所以才拿錢給他)」 、「 (問：當時
    你是否可以反抗？有無想到不要給他？)( 答 ：我當時看到
    他說要搶劫，一時緊張，就拿給他250 元，他拿了就走)」
    、「 (問：你與他面對面時，被告手上有無拿刀子？)( 答
    ：是的，他刀子拿在手上)」 、「 (問：被告說要搶劫，就
    直接到你前面)( 答 ：是的，與我面對面)」 、「 (問：記
    得是什麼樣子的刀子？)( 答 ：就是像水果刀那樣，而且木
    製的刀殼還在刀子上面)」 、「 (問：被告走後有無其他反
    應？)( 答 ：他走後，我覺得很害怕，我害怕到人站在原地
    ，有點失神，而且講不出話來)」 等語，則證人丁○○○因
    被告持刀向其聲稱「我要搶劫」之時，並將刀鞘微微抽出，
    又將刀銷插回去 (被告於本院94年7 月5 日審理時所自承)
    ，主觀上因極度緊張、害怕而無反抗，於被告離去後，仍因
    恐懼而站在原地，有點失神，而且講不出話來，是依當時客
    觀環境觀察，堪認證人劉洪寶確已因甲○○持小型武士刀欲
    強取現金之行為，無論客觀上或主觀上均已達於不能抗拒之
    程度，並因此而交付250 元予被告，故公設辯護人丙○○辯
    護意旨稱，依當時情況，被害人尚未達不能抗拒之程度，被
    告所犯僅為恐嚇取財罪等語，尚與實情不符。末查，被告甲○○持小型武士刀，向丁○○○稱「我要搶劫」之行為，客
    觀上為足以抑制丁○○○抵抗程度之惡害通知行為，核屬刑
    法強盜罪所稱之「脅迫」行為。又本件被告強盜行為時所持
    有之小型武士刀，雖未扣案，惟其形狀類似一般之水果刀，
    為金屬材質，前端呈尖銳狀，業據證人丁○○○於本院94年
    7 月5 日審理中證述明確 (見本院94年7 月5 日筆錄)， 及
    被告於臺灣高雄地方法院檢察署93年度偵字第18980 號93
    年11月2 日偵查中自承在卷 (見93年度偵字第18980 號卷第
    17頁)， 揆諸上開說明，上開小型武士刀自屬刑法上所稱之
    兇器。綜上所述，被告及公設辯護人所辯情節，均不足採信
    。此外，復有現場照片2 張附卷為證，被告犯行明確堪以認
    定。
四、核被告甲○○所為，係犯刑法第330 條第1 項攜帶兇器強盜
    罪，被告前於85年間因重傷害案件，經本院於86年3 月31日
    以85年度訴字第3465號判決判處有期徒刑3 年3 月確定，復
    於88年間因強盜案件，經臺灣高雄少年法院89年7 月26日以
    89年度少訴字第5 號判決判處有期徒刑2 年6 月確定，上開
    二罪經臺灣高雄少年法院於89年12月15日定應執行刑有期徒
    刑5 年6 月，甫於90年9 月4 日縮短刑期假釋出監，於91年
    9 月29日假釋期滿未經撤銷，視為執行完畢，此有臺灣高等
    法院被告前案紀錄表、臺灣高等法院在監在押全國紀錄表各
    1 份在卷可參，其於有期徒刑執行完畢後之5 年內，再犯本
    件有期徒刑以上之罪，為累犯，應依刑法第47條規定加重其
    刑。又被告於93年07月28日13時45分許，於有偵查犯罪權限
    之機關尚未發覺本案犯罪之前，主動前往高雄市政府警察局
    小港分局小港派出所向值班員警自首，並表明願接受裁判，
    此有高雄市政府警察局小港分局小港派出所詢問筆錄1 份附
    卷可按，其合於刑法62條自首之規定，爰依該條規定減輕其
    刑，並先加後減之。爰審酌被告罹有精神疾病，其犯案之時
    並無精神喪失或精神耗弱之情事，竟持小型武士刀強盜商家
    財物，手段惡劣，嚴重危害社會治安，惟念其犯後大致坦承
    犯行，態度尚稱良好，及犯罪所得財物不多等一切情狀，量
    處如主文所示之刑。至被告所有供其犯本罪所用之小型武士
    刀1 支，業經被告丟棄不知去向，不能證明其尚存在，業據
    被告於警詢時供述在卷，為免執行之困難，不另為沒收之諭
    知，附此敘明。
據上論斷，應依刑事訴訟法第299 條第1 項前段，刑法第330 條
第1 項、第47條、第62條，判決如主文。
本案經檢察官乙○○到庭執行職務。
中　　華　　民　　國　　94　　年　　10　　月　　31　　日
                    刑事第九庭  審判長法 官   張世賢
                                      法 官   謝梨敏
                                      法 官   陳建和
以上正本證明與原本無異。
如不服本判決，應於收受送達後10日內向本院提出上訴書狀。
中　　華　　民　　國　　94　　年　　10　　月　　31　　日
　　　　　　　　　　　　　　　　　　 書記官   林慧君
附錄本案論罪科刑法條：
中華民國刑法第330條
犯強盜罪而有第 321 條第 1 項各款情形之一者，處 7 年以上有
期徒刑。
前項之未遂犯罰之。
